【裁判字號】    99,上易,332
【裁判日期】    990526
【裁判案由】    傷害
【裁判全文】
臺灣高等法院臺中分院刑事判決         99年度上易字第332號
上  訴  人  臺灣南投地方法院檢察署檢察官
被      告  甲○○
指定辯護人  蔡其龍律師
上列上訴人因被告傷害案件，不服臺灣南投地方法院98年度易字
第238號中華民國99年2月3日第一審判決（起訴案號：臺灣南投
地方法院檢察署98年度偵字第3037號），提起上訴，本院判決如
下：
    主    文
上訴駁回。
    犯罪事實
一、甲○○與乙○○係南投縣草屯鎮南開科技大學之同學，甲○
    ○與乙○○於民國97年9月15日晚上21時許，在南投縣草屯
    鎮○○路草屯國宅6樓之2租屋處所（起訴書誤載為南開科技
    大學內，業經蒞庭檢察官於原審99年1月20日審理時當庭更
    正犯罪地點），乙○○因不滿甲○○玩電腦連線遊戲之技巧
    不良，即出言辱罵甲○○係白痴、智障等語，二人因此發生
    口角，詎甲○○一時氣憤，竟基於傷害人身體之犯意，先以
    噴頭髮用之定型噴霧罐丟擲乙○○之手部（未成傷），復持
    紅色塑膠掃把1支揮打乙○○，因而揮擊到乙○○之左眼，
    致乙○○因此受有左眼血腫併撕裂傷1公分、左眼外傷及左
    眼視網膜下出血等傷害。
二、案經乙○○告訴由臺灣南投地方法院檢察署檢察官偵查起訴
    。
    理  由
壹、證據能力部分：
一、按除刑事訴訟法第159條之1至第159條之3之情形外，下列文
    書亦得為證據：一、除顯有不可信之情況外，公務員職務上
    製作之紀錄文書、證明文書。二、除顯有不可信之情況外，
    從事業務之人於業務上或通常業務過程所須製作之紀錄文書
    、證明文書。三、除前二款之情形外，其他於可信之特別情
    況下所製作之文書，刑事訴訟法第159條之4定有明文。次按
    刑事訴訟法第159條之4第2款所稱從事業務之人於業務上或
    通常業務過程所須製作之紀錄文書、證明文書，因係於通常
    業務過程不間斷、有規律而準確之記載，且大部分紀錄係完
    成於業務終了前後，無預見日後可能會被提供作為證據之偽
    造動機，其虛偽之可能性小，除非該等紀錄文書或證明文書
    有顯然不可信之情況，否則有承認其為證據之必要。醫院診
    斷證明書係病患就診或就醫，醫師就其診斷治療病患結果，
    所出具之證明書。醫師法第17條規定，醫師如無法令規定之
    理由，不得拒絕診斷書之交付。醫師係從事醫療業務之人，
    病患如純為查明病因並以接受治療為目的，而到醫療院所就
    醫診治，醫師於例行性之診療過程中，對該病患所為醫療行
    為，於業務上出具之診斷書，屬於醫療業務上或通常醫療業
    務過程所製作之證明文書，自該當於上開條款所指之證明文
    書。如為特定之目的（如訴訟之用）而就醫，醫師為其診療
    ，應病患之要求並出具診斷證明書，因其所記載之內容，具
    有個案性質，應屬被告以外之人於審判外之陳述，且不符上
    開條款所稱之特信性文書要件，自不得為證據（最高法院95
    年度臺上字第5026號判決要旨參照）。
二、查卷附之有關告訴人乙○○所受傷害之佑民醫院、行政院國
    軍退除役官兵輔導委員會台中榮民總醫院（下稱台中榮民總
    醫院）醫師所製作之有關其傷害之診斷證明書，固屬被告以
    外之人於審判外之書面陳述，然此係告訴人乙○○於97年9
    月15日受傷後，為醫治所受之傷害，前往醫院就醫接受治療
    ，由醫師本於其專業知識為其進行醫療行為後，於此業務上
    而製作前述診斷證明書，具有相當之中立性，且對告訴人乙
    ○○因此所受傷害之待證事項均具有相當關聯性，並無顯不
    可信之情況，依刑事訴訟法第159條之4第2款規定，自有證
    據能力。
貳、實體部分：
一、認定犯罪事實所憑之證據及理由：
    訊據被告甲○○於偵訊、原審及本院審理均坦承有於上揭犯
    罪事實所載之時、地為傷害之行為，告訴人乙○○並因被告
    持掃把揮擊，而受有如上揭犯罪事實所載之傷害結果等情，
    業據證人即告訴人乙○○於原審審理時證述屬實（見原審卷
    第56頁），並有佑民醫院、台中榮民總醫院之診斷證明書附
    卷（他字第11頁、第12頁、原審卷第26頁））可稽，堪認告
    訴人乙○○係因被告之傷害行為，而受有如前揭犯罪事實欄
    所示之傷害結果，足認被告上揭自白應與事實相符。從而，
    本件事證明確，被告之傷害犯行堪予認定，應依法論科。
二、告訴代理人雖於原審指稱：告訴人現左眼視力僅剩0.1，依
    目前醫學技術，左眼視力無回復之可能，告訴人所受傷害已
    符合刑法第10條第4項第1款之重傷害云云。上訴人即臺灣南
    投地方法院檢察署檢察官據告訴人之請求而提起上訴，其指
    稱：被告於傷害告訴人之際，係以質地堅硬之凶器，重擊告
    訴人之之左眼部，其客觀上應知眼部為人類極脆弱之處，以
    任何形式之物重擊眼部，均可能造成嚴重傷害，是被告應有
    重傷害之故意；而告訴人因被告之傷害行為，經台中榮民總
    醫院函覆原審：「病患王先生左眼因外傷造成視網膜病變，
    目前左眼視力零點壹，恐影響日常生活。配戴眼鏡無法矯正
    視力，依目前醫學技術，視力無法回復。其左眼視力最佳為
    零點壹，是否已達嚴重減損之程度，醫學上並無標準認定。
    」等語，因告訴人之左眼視力僅剩0.1，實已達嚴重減損1目
    之視能，而應論以重傷害之罪云云。惟查：
  (一)按刑法第10條第4項第1款原規定：「毀敗一目或二目之視能
    」者，為重傷；嗣於94年2月2日修正公布規定為：「毀敗或
    嚴重減損一目或二目之視能」者，為重傷，即將嚴重減損生
    理機能納入重傷定義。惟所謂「嚴重減損」屬不確定法律概
    念，其界限為何，法則未明文，仍有待於具體個案中綜合各
    項事證以資認定。
  (二)據卷附告訴人所提出由佑民醫院於97年12日18日出具之診斷
    證明書記載：「患者（乙○○）左眼血腫併撕裂傷 1公分；
    於97年9月15日至院急診，行傷口縫合手術，97年9月16日門
    診換藥。」等語（他字卷第12頁），及由台中榮民總醫院於
    98年9月21日出具之診斷證明書記載：「病人於97年9月17日
    於急診治療，於97年9月18日門診至98年9月21日共門診 7次
    ，目前矯正後視力右眼1.0，左眼0.1，左眼視網膜黃斑部因
    受傷後退化，依目前醫學技術，左眼無回復之可能。」等語
    （見原審卷第26頁）。又據告訴人於本院準備程序期日陳稱
    ：伊大學入學時，曾在南開科技大學做過健康檢查；其於本
    件眼睛受傷前不曾看過眼科或眼睛有曾受過傷之情形等語（
    本院卷第35頁背面）。經本院向告訴人就讀之南開科技大學
    函查結果，告訴人前於入學期間之96年10月3日所做視力檢
    查，顯示其左眼裸視為1.5，右眼裸視為1.2等情，有該校99
    年4月28日覆函在卷可考（本院卷第47頁）。由上開調查顯
    現，告訴人於本件傷害事件後，其右眼視力並未明顯減低，
    是其左眼視力減至0.1，當係因被告之傷害行為所致，其間
    具有因果關係。
  (三)據前揭台中榮民總醫院於98年9月21日出具之診斷證明書記
    載：「病人…，目前矯正後視力右眼1.0，左眼0.1，左眼視
    網膜黃斑部因受傷後退化，依目前醫學技術，左眼無回復之
    可能。」等語（見原審卷第26頁），嗣經原審法院向台中榮
    民總醫院函查告訴人目前之病情，據該院函覆原審法院稱：
    「病患王先生左眼因外傷造成視網膜病變，目前左眼視力零
    點壹，恐影響日常生活。配戴眼鏡無法矯正視力，依目前醫
    學技術，視力無法回復。其左眼視力最佳為零點壹，是否已
    達嚴重減損之程度，醫學上並無標準認定。」等語，有台中
    榮民總醫院98年12月7日中榮醫企字第0980020671號函在卷
    為憑（見原審卷第30頁）。其後再經本院向台中榮民總醫院
    函查結果，其該院於99年3月22日以中榮醫企字第099000457
    6號函覆稱：「『最佳視力』之詞即配戴眼鏡矯正後之視力
    ，病患王先生左眼視力為零點壹，表示眼前50公分以內之景
    物應都能看到」等語，亦有該函文在卷足稽（本院卷第24頁
    ）。是依前揭調查顯示，固堪認定告訴人遭被告持掃把揮擊
    後，目前左眼視力減至0.1，依目前醫學技術，視力無法回
    復；惟其左眼之傷害並未達完全喪失視能之毀敗甚明，至是
    否已達嚴重減損之重傷害程度，則仍有不明。而參以勞工保
    險殘廢給付標準表，其中有關眼球一目之視力障害，分為第
    8級之一目失明，第9級之一目視力減退至0.02以下者，第10
    級之一目視力減退至0.06以下者，第11級之一目視力減退至
    0.1以下者，至於一目視力減退至0.2以上者，則未在分級給
    付標準之列，此有該勞工保險殘廢給付標準表可考；而本件
    告訴人受傷後之左眼視力為0.1，眼前50公分以內之景物尚
    能看到，對照勞工保險殘廢給付標準表，其應屬最輕給付標
    準之級層，則告訴人之視力雖因本件傷害而有減損，但似仍
    未達嚴重減損程度，容非屬重傷害。告訴代理人及檢察官上
    訴之前揭指述認告訴人之左眼受傷，已屬重傷害云云，尚難
    憑採。
三、又刑法第278條第1項之使人受重傷罪，須行為人於加害時即
    有使被害人受重傷害之犯意，始得成立，被害人受傷之部位
    及行為人所使用之兇器，雖可做為重傷故意之認定依據，究
    不能據為絕對之標準，仍應探究行為時之一切客觀情狀而據
    以為認定行為人有無使人受重傷之故意；若行為人犯罪之初
    ，僅有傷害人之故意，自不得僅因行為人一時氣憤、用力過
    猛，或兇器過於鋒利，因而致被害人受有重傷之外觀，即遽
    論以使人受重傷之罪名（最高法院55年台上字第1703號判例
    、77年度台上字第4246號判決意旨參照）。本案告訴人受傷
    之部位固在眼部要害，四肢及軀幹無明顯傷勢，由相關診斷
    證明書記載告訴人受有左眼血腫併撕裂傷1公分、左眼外傷
    及左眼視網膜下出血等情以觀，亦足認被告行為時使用之兇
    器（掃把）質地堅硬，揮擊力道非輕，惟查：(1)被告與告訴
    人為相識之同學，被告與告訴人共同在外租屋居住，平日情
    誼良好，被告與告訴人間原無任何仇恨糾紛或其他怨隙可言
    ，故被告並不至於存有重傷告訴人之意欲與決心；(2)案發前
    係因告訴人不滿被告玩電腦連線遊戲之技巧不良，即出言辱
    罵被告係白痴、智障等語，被告一時氣憤，始持掃把揮打告
    訴人，被告實無必要故下重手而欲使告訴人受重傷；(3)被告
    係一時氣憤，始持屋內之掃把揮擊告訴人，並非預謀犯案。
    綜上所述，揆諸被告與告訴人平日之關係、被告犯罪之動機
    、犯罪工具之來源等情狀，衡諸常情，被告之目的應在警告
    告訴人日後不得再有類似行為，實不至於因此細故即萌生使
    告訴人受重傷之想法，尚難認被告於行為之初，即有使告訴
    人受重傷之故意，堪予認定被告行為時僅有普通傷害之故意
    ，而非重傷害之故意，附此敘明。
四、論罪科刑之理由：
  (一)核被告所為，係犯刑法第277條第1項之普通傷害罪。
  (二)原審法院因認被告之罪證明確，適用刑法第277條第1項、第
    41條第 1項前段，刑法施行法第1條之1第1項、第2項前段等
    規定，並審酌被告並無其他前科紀錄，素行良好，被告年輕
    氣盛，因受告訴人之辱罵，始於上述時、地持掃把揮擊告訴
    人，致告訴人受有前揭傷害，雖未達刑法上之重傷程度，已
    造成告訴人日常生活之不便，及被告犯後坦承犯行，惟迄今
    僅給付告訴人新台幣 5萬元之醫藥費（見原審卷第19頁），
    尚未與告訴人達成和解、賠償其損害，再參酌被告之智識程
    度等一切情狀，而量處有期徒刑 6月，並諭知易科罰金之折
    算標準即以新台幣1千元折算1日等情。檢察官依告訴人之請
    求，除認被告所犯應屬重傷害罪外，並以被告所為使被害人
    受害甚深，復未能和解賠償、道歉，亦不具悔意，因認原審
    量刑太輕，而提起上訴，惟因被告所犯尚非屬重傷害，已如
    前述，且原審已審酌被告犯罪之一切情狀，量刑妥適，檢察
    官上訴非有理由，應予以駁回。
據上論斷，應依刑事訴訟法第368條，判決如主文。
本案經檢察官丙○○到庭執行職務。
中    華    民    國    99    年    5     月    26    日
            刑事第五庭  審判長法  官  趙  春  碧
                              法  官  林  宜  民
                              法  官  賴  恭  利
上列正本證明與原本無異。
被告不得上訴。
檢察官得上訴。
如不服本判決應於收受本判決後10日內向本院提出上訴書狀，其
未敘述上訴理由者，並得於提起上訴後10日內向本院補提理由書
狀（均須按他造當事人之人數附繕本）「切勿逕送上級法院」。
                              書記官  林  育  萱
中    華    民    國    99    年    5     月    26    日

司法院資訊處製作；財團法人民間司法改革基金會備份。
